最高法院民事判決　　　　　　　　　　　　　　　八十六年度台上字第一八四八號
　　上　訴　人　甲○○
　　訴訟代理人　余銀德律師
　　被 上訴 人　乙○○
右當事人間請求清償借款事件，上訴人對於中華民國八十五年四月二十九日台灣高等
法院台中分院第二審更審判決（八十四年度上更(二)字第九六號），提起上訴，本院判
決如左：
    主  文
上訴駁回。
第三審訴訟費用由上訴人負擔。
    理  由
本件被上訴人主張：上訴人於民國七十八年九月一日，向伊借款新台幣（下同）一百
萬元，以繳納其所投資之大輝建設股份有限公司（下稱大輝公司；原名大豐公司）股
款，嗣上訴人為清償本息，乃於七十九年六月一日簽發彰化商業銀行清水分行第二一
六三八六號、面額一百十三萬元、同月十七日期之支票一紙（下稱系爭支票）與伊，
該支票屆期經提示，竟不獲支付等情，爰依票據及借貸之法律關係，求為命上訴人給
付一百十三萬元及自七十九年六月十七日起至清償日止按年息百分之六計算利息之判
決（利息部分，原審於第一次更審時僅判命上訴人應給付七十九年六月二十三日起算
之利息，超過部分則判決被上訴人敗訴，未據被上訴人聲明上訴而告確定）。
上訴人則以：兩造原訂有婚約，曾共同向台中市中信建設開發股份有限公司訂購「清
水龍門」預售屋一棟，起造人登記為被上訴人。嗣雙方婚約解除，同意由伊付二百零
五萬元，被上訴人將起造人名義變更為伊，因須扣除聘金六十二萬元及翡翠戒指一只
三十萬元，伊乃簽發系爭支票，於書寫發票日期、受款人及阿拉伯數字1,130,000.00
後，被上訴人要求加計利息四萬元，始未繼續書寫國字金額，亦未簽名蓋章，並另製
作第0000000號面額一百十七萬元之支票一張，但被上訴人堅持不能扣除聘金
及翡翠戒指，才再製作第0000000號、面額九十二萬元之支票一張，補足二百
零九萬元，擬於起造人名義變更後交付被上訴人，旋伊置放於公文紙袋內，卻遭被上
訴人強行取走，且在未完成之系爭支票上擅自填打國字「壹佰壹拾萬元」，及盜刻
伊印章蓋於其上。又被上訴人為購買訴外人鄭龍本及鄭謝月珍夫婦所有坐落大甲鎮之
房地（下稱大甲房地），央伊出面，以伊名義與鄭某夫婦簽訂買賣契約，由伊簽發彰
化商業銀行清水分行第0000000號面額一百萬元、七十八年八月十七日期之支
票一張交付鄭龍本，代被上訴人支付部分價款，是被上訴人於同年九月一日匯至大輝
公司之一百萬元，即係清償伊為其代付之房地價款，兩造間並無該一百萬元借貸關係
存在等語，資為抗辯。
原審斟酌全辯論意旨及調查證據之結果，以：查被上訴人主張上訴人於七十八年九月
一日向伊借款一百萬元，以繳納其所投資之大輝公司（原名大豐公司）股款，該一百
萬元係由伊自台北市銀行電匯二百萬元至大豐公司籌備處設於第一商業銀行長春分行
第000－00－00000帳號內之款項，及伊執有上訴人簽發之系爭支票，屆期
經提示因存款不足而遭退票等事實，已據提出大豐公司董事、監察人名冊、繳款收據
、台北市銀行入戶電匯回條、系爭支票及存款不足退票單等件為證，復經大輝公司以
八十年八月二十六日輝字第○八二六號函復第一審法院上情屬實（見一審卷五十八頁
），上訴人對上開書證之真正又不爭執，自堪信為真實。上訴人雖以上開情詞置辯，
惟查系爭支票正面發票人欄所蓋之「甲○○」之印文，與上訴人自認真正之「大甲房
地」不動產買賣契約書及「清水龍門」買賣契約書上之「甲○○」印文相合，業經
憲兵學校及法務部調查局分別鑑定屬實，有各該鑑定書在卷足稽（見一審卷一六六、
一六七頁、原審更(一)卷一○三頁），而系爭支票上之發票日期「6.」、憑票請付
「乙○○」及金額阿拉伯數字「1130,000──」等字上訴人復自認係其親寫無誤，則
上訴人抗辯系爭支票上「甲○○印」之印文乃被上訴人偽刻印章偽造云云，自不足採
，該支票上「甲○○」印文自可信為真正。次查上訴人所指系爭支票於七十九年六月
四日遭被上訴人強行取走一節，不惟為被上訴人所否認，且上訴人於七十九年六月五
日、同月二十一日致被上訴人之清水郵局第一五一號、第二一五號存證信函，或謂被
上訴人強行取走支票簿、本票及過戶契約書、承諾書，或謂支票遭被上訴人擅自填打
金額壹百壹拾萬元及加蓋印鑑章於其上，請速返還云云，並未指明被取走之支票號
碼，而被上訴人即於同月十一日、同年七月三日以第八六○號、第九七○號郵局存證
信函予以否認，有各該存證信函附於一審卷可按。參諸兩造上開往來之存證信函內容
，及系爭支票乃七十九年六月二十二日託收同月二十三日退票，而上訴人竟於被上訴
人託收前之同月二十一日即以郵局存證信函向被上訴人表示知悉系爭支票金額遭填打
壹佰壹拾萬元正等情觀之，實無法證明被上訴人有盜蓋或偽造該支票或強行取走系
爭支票擅打國字金額等情事。另查上訴人於七十九年六月二十八日在自由時報刊登啟
事，所載被盜走之支票，並未包括第0000000號、第0000000號二張支
票在內，已與上訴人所稱七十九年六月四日系爭支票與第0000000號、第00
00000號支票同時簽發，一起於當天為被上訴人強行取走等情不符，且上訴人提
出之遺失票據申報書、票據掛失止付通知書及同年七月四日再於同一報紙登載啟事所
補正之內容均不包括上開三張支票，尤難證明被上訴人有強行取走系爭支票之事實。
何況該三張支票合計面額達三百二十二萬元，苟上訴人所稱七十九年六月四日兩造已
解除婚約，當時兩造情份已斷，為何上訴人未在該支票到期前為任何法律上之保護行
為，卻於該支票均提示退票後，始在報紙刊登啟事，將與該支票無涉之空白支票聲明
作廢，並向銀行掛失止付，殊違常情，故上訴人抗辯系爭支票與另二張支票為被上訴
人強行取走等語，即難憑採。又被上訴人否認於訂婚時有向上訴人收取聘金六十二萬
元及價值三十萬元之翡翠戒指之事實，且翡翠戒指一只及翡翠耳環乃被上訴人於兩造
七十九年一月十六日訂婚前之七十八年十二月九日向台北市中信寶石有限公司所購買
，價值三十萬元，有該公司出具之保證書可憑，上訴人亦自承兩造於七十八年十二月
底或七十九年一月初才決定訂婚，該翡翠戒指為被上訴人所買，僅辯稱價款是和被上
訴人出去玩時坐在車上付給被上訴人云云（見原審上字卷一○五頁），但被上訴人否
認有收到該三十萬元事實，上訴人亦無法舉證以實其說。再上訴人辯稱媒人知道送聘
金六十二萬元之事，伊事後有告訴她，事前也應該知道等語，經質之兩造之媒人吳志
遠及莊蔡彩二人均證稱不知有聘金及信物之事云云（原審上字卷一○一、一○二頁）
。至證人鄭文博、鄭火東、鄭蔣稻吉、陳緞、鄭張娟娟雖曾證稱有交付聘金六十二萬
元及翡翠戒指一只，聘金由鄭文博交給被上訴人之兄云云，然各該證人依序為上訴人
之弟、父、母、弟媳及嬸嬸，其所為證言難免偏頗，而證人鄭文博對六十二萬元聘金
究係交給何人又表示沒辦法指認。證人鄭張娟娟所述聘金及信物係由上訴人駕車帶去
訂婚云云，核與其他證人所證聘金及信物乃鄭文博駕車帶去等情節不一致，益見證人
鄭文博等人之證言，均不足採信。上訴人執此抗辯訂婚時有交付被上訴人聘金六十二
萬元及價值三十萬元之翡翠戒指一只一節，亦非足取。又被上訴人主張上開「大甲房
地」係七十八年八月五日上訴人與鄭龍本夫婦簽約並由上訴人支付價金，再於同月十
七日轉賣與伊等情，已據證人鄭龍本、白添丁分別證明屬實，復有該不動產買賣契約
書為證（原審上字卷五○－五三頁）。且被上訴人向上訴人購買之該房地，雙方並未
訂立私約，係直接由代書白添丁將「大甲房地」中之大甲鎮○○段一○二九號土地自
鄭謝月珍名下移轉登記於被上訴人，並將同段一○四八號土地先由鄭龍本名下過戶與
鐘玉琴（被上訴人之妹），該一○四八號地上建物即大甲鎮○○路二七八巷七號房屋
則至七十九年二月十七日被上訴人及鐘玉琴姐妹將該房地轉賣與訴外人卓聰明後，始
由鐘玉琴名義將一○四八號土地移轉登記與買受人指定之卓雪娥及周卓雪霞，又將房
屋由鄭龍本名義直接移轉登記與卓雪娥及周卓雪霞，亦有該土地暨建築改良物登記簿
謄本及不動產買賣契約書影本在卷可憑（一審卷九八－一○八、二四三－二四五頁）
。而該「大甲房地」價金被上訴人給付上訴人之情形，詳如原判決附表(四)所示，業經
證人鐘玉琴證述明確，復有鐘玉琴第一商業銀行大甲辦事處六七六七帳號活期儲蓄存
款存摺、同行七十八年八月十七日中途解約之三十五萬元及五十萬元定期存單、同年
九月七日結清之二十九萬元定期存單、同年九月二十七日六十一萬元之台北市銀行入
戶電匯回條、同年十月三日五十萬元及同月四日三十萬元之第一商業銀行跨行匯款申
請書代收入傳票等影本可證（一審卷二三三－二四二頁），各該書證內容核與原判決
附表(四)所載被上訴人付款情形相符，自堪信為真實。上訴人辯以附表(四)中之七十八年
八月二十八日五十萬元、同年九月十八日付五十萬元及同年十月五日付五十萬元伊未
收到等語，並提出原判決附表(二)之付款明細表為證，但如上訴人就同附表(四)所示被上
訴人付款之情形，僅對上述三筆五十萬元付款予以否認，餘額並不爭執。則被上訴人
未付「大甲房地」價金部分應為一百五十萬元，與上訴人辯稱被上訴人七十八年九月
一日匯至大豐公司二百萬元中之一百萬元乃為償還伊代墊該房地買賣價款之「一百萬
元」等語，前後不一，自難採信。其次鐘玉琴於七十八年九月十八日自第一商業銀行
大甲辦事處上開帳戶內提領四十五萬元電匯上訴人設於彰化商業銀行清水分行八二一
○－三帳戶內，為兩造所不爭，且有上訴人彰化商業銀行活期儲蓄存款存摺足憑。而
上訴人於收到上開款項後之存款餘額為六十九萬一千四百四十八元，隨即於同年月二
十日提出六十九萬元用來標買房地，另上訴人贈與鐘玉琴四十五萬元之時間為七十八
年九月二十一日，鐘女旋於當日收到後即提領四十五萬元交還上訴人等情，亦有上訴
人及鐘玉琴存摺、電匯收入傳票、跨行匯款申請書等影本可憑（一審卷二三五頁、原
審上字卷一八○－一八八、一九二、一九三頁）。上訴人抗辯上開四十五萬元乃鐘玉
琴先匯入，作為伊於七十八年九月二十一日贈與之款項云云，要與事實有間，不足憑
採。故被上訴人與鐘玉琴確於七十八年八月二十八日及十月五日各支付上訴人五十萬
元，從上述鐘玉琴存摺之提領記載，應可信為真實。上訴人空言否認未收到該款，殊
非可取。再者，被上訴人於上訴人購買「大甲房地」前一天即七十八年八月四日在台
北市銀行城東分行有活期存款五百四十四萬八千九百三十七元，甚至在同年八月三十
一日尚有存款二百四十八萬三千二百十一元，在同年八月七日在中國信託股份有限公
司復辦理定期存款二筆，金額分別為五十萬元及一百萬元等情，有被上訴人之台北市
銀行存摺、中國信託收益分配金支付清算單可證（原審上字卷一三○－一三三頁），
足見被上訴人稱伊無須於七十八年八月十七日向上訴人借款一百萬元以付價金云云，
洵非無據。上訴人抗辯被上訴人匯至大豐公司之一百萬元即係償還大甲房地價款之款
項等語，尤無足取。又原審另案八十年度上字第六○號所有權移轉登記事件，係上訴
人為兩造共買台中縣新社鄉○○段大南小段二○三之三八一號土地暨該地上建物所有
權之歸屬所提起之訴訟，在該訴訟中兩造均未提及系爭借款之事，而系爭借款亦與該
所有權移轉登記事件無關，有該案卷可稽。且上開原審八十年度上字第六○號民事判
決附表一所載兩造借款及償還明細之日期為七十八年九月十一日至七十九年四月二十
五日間之借貸清償情形，並未包括七十八年九月一日之系爭借款在內。另上訴人所提
出之七十九年四月二十五日兩造會算單，被上訴人稱僅係部分之會算，而該會算單與
上開原審八十年度上字第六○號民事判決附表一所載之情形，亦不相符，該會算單自
無法證明即係兩造間所有債權債務之總會算，上訴人執上開原審八十年度上字第六○
號判決及會算單，以推定其無欠被上訴人系爭債務，亦不足取。綜上觀之，系爭支票
之發票人印文為真正，上訴人無法舉證證明被上訴人有盜蓋或偽造之情事，且上訴人
就其抗辯被上訴人強行取走系爭支票及被上訴人電匯大豐公司之一百萬元乃清償被上
訴人購買「大甲房地」所代墊之價款而非借款暨被上訴人尚欠伊一百萬元房地價款未
付等情，均無法舉證以實其說。從而，被上訴人本於票據及借貸之法律關係，請求上
訴人給付一百十三萬元及自七十九年六月二十三日（提示日）起按年息百分之六計算
之利息，即屬正當，應予准許，為其心證之所由得，並說明上訴人其他抗辯及聲明證
據為不足採之理由，爰將第一審所為此部分上訴人敗訴之判決，予以維持，駁回其上
訴。經核於法尚無違背。上訴論旨，仍執陳詞，並就原審取捨證據、認定事實之職權
行使及其他與判決基礎無涉之理由，指摘原判決不當，求予廢棄，非有理由。
據上論結，本件上訴為無理由，依民事訴訟法第四百八十一條、第四百四十九條第一
項、第七十八條，判決如主文。
中      華      民      國    八十六    年      六      月     十二     日
                              最高法院民事第五庭
                                  審判長法官  張  福  安
                                        法官  蘇  茂  秋
                                        法官  蘇  達  志
                                        法官  顏  南  全
                                        法官  葉  賽  鶯
      右正本證明與原本無異
                                              書  記  官
中      華      民      國    八十六    年      六      月    二十五    日
